臺灣高等法院刑事判決　　　　　　　　　　　　　　九十一年度上訴字第五八九號
　　上　訴　人　臺灣士林地方法院檢察署檢察官
　　被　　　告　甲○○
右上訴人因被告違反毒品危害防制條例案件，不服臺灣士林地方法院八十九年度訴字
第五四六號，中華民國九十年十二月二十八日第一審判決（起訴案號：臺灣士林地方
法院檢察署八十九年度偵字第二三一○號）提起上訴，本院判決如左：
    主  文
上訴駁回。
    理  由
一、公訴意旨略以：被告甲○○前因施用毒品案件，經先後二次送觀察、勒戒後，均
    認無繼續施用毒品傾向，由臺灣士林地方法院檢察署檢察官分別於八十八年一月
    二十六日、同年十二月十八日，以八十七年度偵字第一一○七三號、八十八年度
    毒偵字第六七七號為不起訴處分確定。詎被告仍不知悔改，復於八十九年七月二
    十八日下午五時三十五分許為警通知採尿前九十六小時內某時，在不詳處所，施
    用第一級毒品鴉片類，經依原審法院以八十九年度毒聲字第一九三○號裁定令入
    戒治處所施以強制戒治一年，因認被告涉有毒品危害防制條例第十條第一項之施
    用第一級毒品罪嫌。
二、按犯罪事實應依證據認定之，無證據不得推定其犯罪事實；又不能證明被告犯罪
    ，應諭知無罪之判決，刑事訴訟法第一百五十四條、第三百零一條第一項分別定
    有明文。又認定不利於被告之事實，須依積極證據，苟積極證據不足為不利於被
    告事實之認定時，即應為有利於被告之認定，更不必有何有利之證據；再事實之
    認定，應憑證據，如未能發現相當之證據，或證據不足以證明，自不能以推測或
    擬制之方法，以為裁判之基礎，且認定犯罪事實所憑之證據，無論直接或間接證
    據，其為訴訟上之證明，須達於通常一般之人均不致有懷疑，而得確信其為真實
    之程度者，始得據為有罪之認定，倘其證明尚未達到此一程度，而有合理之懷疑
    時，尚難作為有罪之認定基礎，有最高法院三十年上字第八一六號、四十年臺上
    字第八六號、七十六年臺上字第四九八六號判例均可資參照。
三、公訴人認被告甲○○涉有右揭犯行，無非係以被告之尿液經以氣相層析質譜儀分
    析法確認有鴉片類毒品代謝物（嗎啡及可待因），可排除其他藥物所造成之偽陽
    性反應，且被告對於令其入戒治處所施以強制戒治一年之裁定提起抗告，亦經本
    院裁定駁回確定為主要論據。
四、訊據被告堅決否認其有何前述施用第一級毒品犯行，辯稱：當時其因罹患重感冒
    ，於八十九年七月二十四日晚上七時三十分許，前往內湖區○○街七二巷十七弄
    四號一樓赫得聯合診所求診，因咳嗽病狀甚為嚴重，乃央求赫得藥局藥劑師李義
    祥交付一瓶黃氏嗽可糖漿，其後連三日均分次服用，而該止咳糖漿含有可待因（
    Codeine Phosphate ）成分，致警員於同年月二十八日要求檢驗尿液時，同時有
    嗎啡及可待因反應，而遭疑施用第一級毒品等語。
五、經查：
（一）被告經臺北市政府警察局內湖分局於八十九年七月二十八日下午五時三十五分
      許通知採集尿液，經送臺灣檢驗科技股份有限公司、法務部調查局、行政院退
      除役官兵輔導委員會臺北榮民總醫院臨床毒物科（下稱臺北榮民總醫院臨床毒
      物科）鑑驗結果，固均呈第一級毒品鴉片類嗎啡及可待因陽性反應，有臺灣檢
      驗科技股份有限公司八十九年八月十一日濫用藥物尿液檢驗報告（見第二三一
      ○號偵查卷第十一頁）、法務部調查局九十年一月二十九日陸(一)字第九○○
      ○三二四二號檢驗通知書（見原審卷第四一頁）、臺北榮民總醫院臨床毒物科
      九十年六月二十日鑑驗報告（見原審卷第一五八頁）在卷可稽。
（二）惟被告自警訊迄偵審中始終堅決否認有前開施用第一級毒品犯行，而其確於八
      十九年七月二十四日至赫得聯合診所看診，有咳嗽、鼻水、喉咽痛及黃痰等症
      狀，有該診所八十九年九月二十五日診療紀錄單及診斷證明書在卷足參（見第
      五七七○號偵查卷第十一、十二頁）。證人即開立黃氏嗽可糖漿與被告服用之
      藥劑師李義祥亦到庭結證稱：當天被告母親帶被告來拿藥，說感冒很嚴重，是
      否可喝感冒糖漿，其乃開黃氏嗽可糖漿六十ＣＣ給被告服用，告知每天服用三
      次，每次十ＣＣ。可待因係屬於嗎啡之衍生物，有可能因服用可待因致檢出嗎
      啡陽性反應等語（見原審卷第六四頁）。復參卷附赫得聯合診所之交付調劑處
      方箋，其上蓋有赫得藥局之領藥章（見原審卷第六九頁），可見被告是日確曾
      至赫得診所領藥。而黃氏嗽可糖漿含有可待因（Codeine Phosphate） 成分，
      含量為○點四八ng／ml，亦有該糖漿之說明書一紙附卷可按（見原審卷第三七
      頁）。將上開糖漿送由法務部調查局檢驗，經定性檢驗結果含有可待因成分，
      且人體施用一定劑量之該糖漿，可能由尿液中檢出可待因陽性反應，復有該局
      九十年五月十四日陸(一)字第九○○二四六二六號函附卷足參（見原審卷第七
      七頁），可見被告確有可能因服用黃氏嗽可糖漿致從尿液中檢出可待因陽性反
      應，所辯尚非無據。
（三）又依前揭尿液檢驗結果，被告之尿液係同時呈現嗎啡及可待因陽性反應，臺灣
      檢驗科技股份有限公司濫用藥物尿液檢驗報告之檢驗結果為：可待因濃度一二
      二三八ng／ml、嗎啡濃度為二四六五ng／ml，臺北榮民總醫院臨床毒物科檢驗
      報告之檢驗結果為：可待因濃度為三二六八ng／ml、嗎啡濃度為八七四ng／ml
      ，先後檢驗結果之可待因濃度均遠高於嗎啡濃度，而關此濃度及二者比值之意
      義如下：
    １前開臺北榮民總醫院臨床毒物科檢驗報告指出：「服用含可待因成分之藥物經
      人體代謝後約有百分之十至十五之劑量形成嗎啡及正可待因並約有百分之十至
      十五之劑量在尿液中以未變化的狀態排出，若再加上個人的代謝解毒效率不同
      以及檢體採樣時間不一定，施用可待因是可能會成嗎啡陽性反應。：：：嗎啡
      及可待因濃度超過閾值（嗎啡：三○○ng／ml、可待因三○○ng／ml）時，嗎
      啡濃度與可待因濃度比值（嗎啡／可待因）小於二時，為可待因反應」（見原
      審卷第一五八頁）。
    ２法務部調查局九十年一月二十九日陸(一)字第九○○○三二四二號檢驗通知書
      認：「依據檢驗尿液中可待因、嗎啡含量相關數據研判，以上反應係施用可待
      因所致」（見原審卷第四一頁）。該局九十年五月十四日陸(一)字第九○○二
      四六二六號函並指出：「依據英國藥學協會所編撰之CLARK'S ISOLATION AND
      IDENTIFICATION OF DRUGS 乙書記載，服用口服製劑之可待因，在二十四小時
      內百分之八十六的代謝物會排泄至尿液中，其中自由態和結合態之可待因含量
      佔百分之四十至七十，自由態和結合態之嗎啡含量佔百分之五至十五，但此一
      狀況會因服用劑量或個人代謝狀況差異等因素之影響而不同。本局陸(一)字第
      九○○○三二四二號檢驗通知書即參考前述資料（尿液中可待因濃度遠大於嗎
      啡濃度），對於檢驗結果做出尿液當事人係因服用一定劑量含可待因藥物所致
      之研判。至於註明嗎啡陽性反應之原因為檢驗出（因施用可待因代謝）之嗎啡
      數量高於檢驗閾值之故。特別申明，本局檢驗通知書所稱『應係施用可待因所
      致』並非一定意為係施用第二級第三三項毒品所致」（見原審卷第七六至七七
      頁）。
    ３行政院衛生署管制藥品管理局九十年十一月十六日管檢字第一○○○三七號函
      認：「臺灣檢驗科技股份有限公司之檢驗報告中，有關尿液中可待因12238 與
      嗎啡2465係表示所測得之各成分濃度（單位：ng／ml）。尿液中可待因、嗎啡
      濃度之關係，可用來推測係服用何種藥品成分所造成。根據EISohly和Jones
      之報告，當總可待因濃度高於三○○ng／ml，且嗎啡與可待因濃度比值（可待
      因為分母）小於二，顯示係服用可待因成分；另根據Disposition of Toxic
      Drugs and Chemicals in Man第五版記載，服用可待因後，尿液中可待因與嗎
      啡之比值（嗎啡為分母）在二十四小時內多大於一，在二十四至三十小時之間
      常低於一，三十小時後，可能僅能檢測到嗎啡成分」「尿液檢驗結果其濃度高
      於閾值者，即判定為陽性，但無法單憑尿液檢驗結果為陽性來判定係服用何種
      藥劑（或毒品）。服用『黃氏嗽可糖漿』後，尿液可能呈可待因及嗎啡陽性反
      應」（見原審卷第一一九至一二○頁）。
    ４可見被告尿液中同時檢出嗎啡及可待因陽性反應，而其可待因濃度高於三○○
   ng／ml，嗎啡與可待因濃度比值（可待因為分母）小於二，應屬可待因反應，
      而此確有可能因服用用含有可待因成分藥劑代謝之結果所致，自不得僅憑被告
      尿液中檢出嗎啡及可待因陽性反應，即以推測或擬制方法，推定被告涉有何施
      用第一級毒品犯行。
（四）公訴人上訴意旨指及：被告之尿液係以氣相層析質譜儀分析法確認呈鴉片類毒
      品代謝物（嗎啡及可待因）陽性反應，而上開方式屬公認可排除一切其他藥物
      所造成之偽陽性反應，被告就本案強制戒治之裁定提起抗告，亦經駁回而告確
      定，該裁定理由亦認為被告之尿液係以氣相層析質譜儀作藥物及其代謝產物之
      定性及定量分析，幾乎不會有偽陽性反應產生。又被告服用黃氏嗽可糖漿後，
      尿液雖可能呈可待因及嗎啡陽性反應，但尿液檢體呈可待因、嗎啡陽性反應，
      是否係服用黃氏嗽可糖漿所造成，並無法單憑尿液檢驗結果得知，仍需有其他
      佐證資料，惟警方並未扣得被告所稱之黃氏嗽可糖漿，且醫師所開給被告之診
      斷證明書及藥方均未有該嗽可糖漿之處方，實難認被告僅係服用上述感冒糖漿
      ，所應認有施用毒品犯行云云。惟依被告尿液同時有嗎啡及可待因反應及二者
      之濃度與比值，參以被告當日確因感冒就診至赫得藥局領藥等情，應認證人李
      義祥藥劑師所證給予上開感冒糖漿之證詞可信，醫師之處方未開感冒糖漿並不
      表示藥劑師必未給予感冒糖漿。而所謂「偽陽性」，係指尿液中不合某成分，
      而檢驗顯示含有該成分之現象，有前述行政院衛生署管制藥品管理局函可參（
      見原審卷第一二○頁），本件被告尿液經以氣相層析質譜儀分析法檢出嗎啡及
      可待因陽性，即確認尿液中有該等成分，固非偽陽性反應，然造成陽性反應之
      原因，應斟酌具體情形為認定，並非尿液一經確認有陽性反應，即有施用毒品
      犯行。公訴人以為尿液呈陽性反應，即係施用毒品所致，自有誤會。被告本件
      強制戒治之裁定雖經抗告駁回確定（八十九年度毒抗字第一○六六號，見原審
      卷第七一至七二頁），然該案並未就被告尿液何以同時檢出嗎啡、可待因陽性
      反應及二者濃度與比值之關係詳為推求，僅以檢驗結果幾乎不會有偽陽性反應
      而認被告所辯不足採信，自不得據為被告非法施用第一級毒品之證明。
六、綜上所述，被告所辯尚堪採信，公訴人所舉證據尚不足證明被告有何施用毒品之
    犯行，此外復查無其他積極證據足資證明其有何公訴人所指前揭犯行，自屬不能
    證明其犯罪。
七、原審依調查證據之結果，斟酌全辯論意旨，認被告犯罪不能證明，依法為無罪之
    諭知，經核並無不合。公訴人提起上訴，認被告應有施用第一級毒品犯行，指摘
    原判決不當，為無理由，應予駁回。
據上論斷，應依刑事訴訟法第三百六十八條，判決如主文。
本案經檢察官郭弘佑到庭執行職務。
中      華      民      國    九十一    年      四      月      八      日
                              臺灣高等法院刑事第十一庭
                                  審判長法  官  楊  照  男
                                        法  官  陳  炳  彰
                                        法  官  王  詠  寰
右正本證明與原本無異。
如不服本判決應於收受送達後十日內向本院提出上訴書狀，其未敘述上訴之理由者並
得於提起上訴後十日內向本院補提理由書（均須按他造當事人之人數附繕本）。
                                        書記官  駱  麗  君
中      華      民      國    九十一    年      四      月      八      日
